臺灣高等法院刑事判決
110年度上訴字第2133號
上  訴  人  臺灣臺北地方檢察署檢察官
被      告  李志仁



選任辯護人  倪子嵐律師(法扶律師)
上列上訴人因被告詐欺等案件，不服臺灣臺北地方法院108年度
訴字第295、405號、109年度訴字第679、897號，中華民國110年
4月21日第一審判決（起訴案號：臺灣臺北地方檢察署（107年度
偵字第7728、7986、11988、14197、19583、24773、25671、277
81號），提起上訴，本院判決如下：
    主  文
上訴駁回。
    理  由
一、公訴意旨略以：緣周尚翰(綽號:漢堡)、何明揚於民國107年
    1月初經由被告李志仁之招募，參與侯捷翔（綽號:宇軒、薯
    條）、綽號「忠哥」、綽號「小時候、一葉知秋」等成年人
    所屬之3人以上，以實施詐術以詐取被害人財物或利益為手
    段，具有持續性及牟利性之有結構性詐欺集團組織（下稱詐
    欺集團），林君霖則於107年3月間加入上開詐欺集團，其等
    與該詐騙集團成員共同基於3人以上詐欺取財之犯意聯絡，
    分別擔任詐欺集團內如下之工作內容，並為下列3人以上詐
    欺取財不法犯行：
  ㈠侯捷翔接受詐騙集團綽號「小時候、一葉知秋」成員之指示
    ，負責提供從事提供集團車手筆記型電腦、手機、承租日租
    套房作為車手據點並定期更換新據點、指示車手領取包裹等
    管理及指揮車手之工作；被告負責招募、介紹新進車手給「
    忠哥」加入詐騙集團，並依照車手所賺金額抽取1半金額(車
    手報酬為提領金額之百分之2、被告為百分之1)作為報酬；
    周尚翰、林君霖及何明揚則為集團車手，依詐欺集團成員指
    示向侯捷翔、黃嵩閔(綽號「小伍、武」，另案審理中)領取
    手機、筆電等犯案工具，領取薪資及交回所領贓款。
  ㈡期間該詐欺集團電信機房之成員於如附表所示匯款時間之前
    ，以「猜猜我是誰」、「網路購物付款設定錯誤」等如附表
    所示之詐術，使附表所示賴宏維等人陷於錯誤，分別依詐欺
    集團成員指示將附表所示金額於附表所示時間匯入附表所示
    金融帳戶內，再由如附表所示之車手周尚翰、何明揚、林君
    霖依詐騙集團成員指示持提款卡，於如附表所示之領款時間
    、地點領款，並於領款後扣除每日領得款項百分之2作為報
    酬，即於當日將款項放置在所居住之日租套房或集團指示之
    公共場所置物櫃內即離去，「忠哥」則按何明揚、周尚翰提
    領金額之百分之1給付被告報酬。嗣經警接獲報案，於臺北
    市○○區○○路00號9樓之1侯捷翔透過Airbnb網站承租供周尚翰
    、林君霖等車手居住及放置物品使用之車手據點內，查扣附
    表所示金融帳戶之存摺25本，始循線查悉上情。因認被告涉
    犯刑法第339條之4第1項第2款之加重詐欺及組織犯罪防制條
    例第4條第1項之招募他人加入犯罪組織等罪嫌。
二、按犯罪事實應依證據認定之，無證據不得認定犯罪事實；不
    能證明被告犯罪或其行為不罰者應諭知無罪之判決。刑事訴
    訟法第154條第2項及第301條第1項分別定有明文。認定不利
    於被告之事實，應依積極證據，倘積極證據不足為不利於被
    告事實之認定時，即應為有利於被告之認定，自不必有何有
    利之證據。事實之認定應憑證據，如未能發現相當證據，或
    證據不足以證明，即不能以推測或擬制之方法，以為裁判基
    礎。而認定犯罪事實所憑之證據，包括直接證據與間接證據
    。無論直接或間接證據，其為訴訟上之證明，須於通常一般
    之人均不致有所懷疑，可得確信其為真實之程度者，始可據
    為有罪之認定（最高法院30年度上字第816號、40年度台上
    字第86號、76年度台上字第4986號判例意旨參照）。又刑事
    訴訟法第156條第2項規定，被告或共犯之自白，不得作為有
    罪判決之唯一證據，仍應調查其他必要之證據，以察其是否
    與事實相符。又組織犯罪防制條例第12條第1項中段規定，
    訊問證人之筆錄，以在檢察官或法官面前作成，並經踐行刑
    事訴訟法所定訊問證人之程序者為限，始得採為證據；換言
    之，證人於警詢中之陳述，屬被告以外之人於審判外之陳述
    ，於涉及違反組織犯罪防制條例之罪名，不具證據能力，不
    得採為判決基礎。另按所謂招募他人加入犯罪組織，解釋上
    必須招募者有使他人參與犯罪組織，而擴大犯罪組織之意，
    而被招募者亦對於其所參與之組織為犯罪組織有所認識，始
    符合本條規範之意旨；若僅是單純提供工作予他人，縱該工
    作與犯罪組織或對於該組織犯罪之進行有所助益者，行為人
    倘無招募他人使其成為犯罪組織成員之意欲，他人亦無加入
    犯罪組織之認識時，自不得以招募他人加入犯罪組織罪相繩
    。
三、公訴意旨認被告涉犯前開犯行，無非係以被告及證人即同案
    被告周尚翰、何明揚（下均逕稱姓名）之供述等證據資料等
    為其主要論據。訊據被告固不否認介紹周尚翰、何明揚與暱
    稱「忠哥」聯絡，惟否認涉有招募周尚翰、何明揚加入犯罪
    組織之犯行，辯稱：我一開始以為是博奕遊戲所以才介紹周
    尚翰、何明揚，且讓他們自己去跟叫「忠哥」之人聯繫，是
    周尚翰、何明揚出事後，我才知道是詐騙集團，我沒有取得
    任何一分錢等語（見本院卷第187、366頁）。辯護人辯稱：
    周尚翰、何明揚於原審均證稱，被告係告知我們有網路上遊
    戲商徵人的工作機會等語，他們自己去聯繫，被告未加入詐
    欺集團，亦未告知周尚翰、何明揚工作內容與詐欺相關等語
    （見本院卷第157至160、366頁）。
四、經查：
  ㈠周尚翰證詞部分：
　⒈周尚翰於警詢中先供稱：「（問：你於何時加入詐欺集團？
    受何人指揮？工作項目為何?報酬為何？）我是在106年12月
    許透過李志仁介紹加入詐騙集團的，然後就拿提款卡去當車
    手，在臺北市中正區取款數十次，後來在士林區提款5、6次
    就被士林分局抓到，後來詐欺集團的何明揚問我要不要幫詐
    騙集團提領包裹，我同意後何明揚就介紹我去詐騙集團當提
    領包裹的車手，何明揚交給我手機讓我聽從指揮去臺北市及
    新北市領取包裹數十次，從事詐騙工作，提領包果（按指裹
    ）基本報酬是每天新臺幣（以下同）1,500元，每取1件包裹
    加200元，從事提款車手的報酬是提領金額的3％，其中1％給
    李志仁抽成，然後我在取包裹一段時間後，集團上手問我要
    不要回去當提款車手，我同意後，在107年3月5、6日再從事
    提款車手，這3％報酬就全部給我自己。（問：李志仁介紹你
    當提款車手，已從你提款金額中抽成多少傭金？）約1萬元
    左右。」（見偵14197卷一第129至130頁），參以周尚翰於1
    06年12月30日、107年1月1日、同月2日擔任詐欺集團提款車
    手，於107年1月2日為警查獲之案件，經法院判處罪刑確定
    等情，有本院被告前案紀錄表、本院107年度上訴字第3760
    號判決各1份在卷可參，足認周尚翰於上開警詢中所稱被告
    於106年12月底介紹其加入詐欺集團擔任取款車手，並抽取
    報酬乙事，係指介紹周尚翰於106年12月30日、107年1月1日
    、同月2日擔任詐欺集團提款車手，至周尚翰其後經何明揚
    介紹轉為擔任取包裹車手，後又自行於107年3月5日、6日（
    即附表編號5、6、7、8、9、10、11、12）擔任詐欺集團提
    款車手部分，3％報酬均由周尚翰取得，未分與被告，依周尚
    翰上開警詢之供述，尚無從證明被告有於附表編號5至12所
    示之107年3月5日、6日取得任何報酬。
　⒉周尚翰於警詢中又供稱：「（問：那李志仁與你是何關係？
    ）我是在國外認識李志聰（李志仁弟）後，才認識李志仁，
    李志仁是介紹我進該詐欺集團的人，我當收簿手及車手後，
    他有抽成，同事他也是給我報酬的人，因為後面我住院後，
    上手找不到我，李志仁才聯繫我父親，把當提款車手的報酬
    匯到我父親郵局帳戶內。」（見偵14197卷一第159至160頁
    ），然此部分周尚翰於警詢中之陳述，屬被告以外之人於審
    判外之陳述，於涉及違反組織犯罪防制條例之罪名，不具證
    據能力，組織犯罪防制條例第12條第1項中段規定，是周尚
    翰上開警詢中證述不得作為本案認定被告違反組織犯罪防制
    條例第4條第1項之招募他人加入犯罪組織等罪嫌之依據。
　⒊周尚翰於原審翻異前詞，改稱：當初是被告看我沒工作，在
    網路上有看到一段工作介紹的廣告，他就聯繫我，問我要不
    要去工作，可能是我把「介紹」的詞誤會了、用錯了，被告
    只是好心知道我沒有工作，他看到「滿貫大亨」遊戲上的廣
    告，上面有微信帳號，所以問我要不要試試看，是我自己去
    聯繫的。我和暱稱「一葉知秋」聯繫時，他是叫我找一位叫
    暱稱「宇軒」的，他說「宇軒」會安排等語（見訴295卷三
    第195至200頁），此部分核與被告上開所辯相符。
　㈡證人即周尚翰之父周振峰證稱：周尚翰於107年3月6日發病而
    送至精神醫院，同年3月8日接獲綽號「大頭」以門號000000
    0000號行動電話打過來詢問周尚翰在哪裡？我告知在住院，
    後來綽號「阿仁」之人也有打電話過來，「大頭」又說「阿
    仁」跟周尚翰有借貸關係，「阿仁」有匯一筆約2萬元至安
    泰銀行帳戶給我，我又轉至我內湖郵局的帳戶，因事隔3年
    不確定電話中的「阿仁」是否為在庭的被告等語（見本院卷
    第265至272頁），又觀卷附周振峰向安泰商業銀行申設帳戶
    000000000000號帳戶自107年3月交易往來明細1紙（見本院
    卷第339頁），同月1日、6日、8日匯入13,000元、16,000元
    、25,300元，並無一筆2萬元之匯款，且經調取門號0000000
    000號行動電話之申設人為林榮乙情，有亞太行動資料查詢1
    紙（見本院卷第335頁），可知尚無法以周振峰之證述、上
    開帳戶交易往來明細及行動電話申設人等資料，認定被告招
    募周尚翰加入該詐欺集團擔任提款車手，且支付周尚翰2萬
    元報酬。
　㈢周尚翰向玉山銀行申設0000000000000號帳戶之交易明細（見
    偵7986卷二第124至126頁）、向王道商業銀行申設00000000
    000000號帳戶之交易明細（見偵7986卷二第46至52頁），10
    7年1月24日、同月25日並非由被告以ATM跨行轉帳、CDM無卡
    存入周尚翰上開玉山銀行帳戶5,000元、7,000元，於107年3
    月3日匯款12,000元至周尚翰上開王道銀行帳戶，自不足以
    作為不利於被告之依據。
　㈣何明揚證稱：當時在「滿貫大亨」遊戲上面，裡面有個暱稱
    ，叫什麼我已經忘記了，他有貼公佈欄說要應聘博弈買賣交
    易的人，有無工作經驗皆可，我和被告看到有這個工作機會
    ，是被告去聯繫滿貫大亨裡面的那個人，對方就叫被告加微
    信，聯繫一個叫「忠哥」的人，本來我們要一起去做的，可
    是因為被告的老婆當時有小孩了，不讓他去做，所以我就自
    己去做了，迄周尚翰被抓我才知道是詐騙集團等語(見訴295
    卷三第135至136頁，訴295卷四第204至210頁)，又何明揚從
    未曾提及為警查獲後，由被告交付保釋金或報酬之事（見偵
    14197卷一第177至187頁，偵9183卷第8至14頁，偵19583卷
    第15至23頁，偵14197卷四第468至470頁，偵24773卷第9至1
    7頁，偵16746卷第10至15頁，偵19583卷第249至256頁，偵2
    7781卷第21至23頁，訴295卷三第191至280頁），可知被告
    僅係介紹工作機會予何明揚，並未告知何明揚工作內容係與
    詐欺犯罪有關，核與被告所辯相符。
  ㈤除周尚翰警詢筆錄之外，周尚翰、何明揚迭次供稱因「忠哥
    」、「一葉知秋」或「宇軒」指派其領取提款卡和存摺後，
    始知悉其行為係與詐騙有關等情，業經周尚翰（見偵14197
    卷一第129至133頁，偵7986卷一第166至168頁，偵14197卷
    四第235至236頁）、何明揚（見偵14197卷一第183至186頁
    ，偵9183卷第12至13頁反面，偵19583卷第19至22頁，偵141
    97卷四第468至470頁）供述在卷，又無任何證據證明與其等
    連絡、指示其等拿取提款卡、交付所提款項之「忠哥」、「
    一葉知秋」或「宇軒」等人即是被告本人，卷內並無其他證
    據可證明被告有參與加重詐欺犯行之犯意聯絡或行為分擔，
    被告嗣後所辯附表所示被害人遭詐騙之部分與其無涉等語，
    尚非不可採信。
五、被告107年5月16日固於警詢中稱：我介紹周尚翰、何明揚當
    提款包裹車手，我抽取他們提領報酬的1％，周尚翰被抓第1
    次，該詐欺集團只有給他家人2萬元等語（見偵14197卷一第
    46至50頁），然被告或共犯之自白，不得作為有罪判決之唯
    一證據，仍應調查其他必要之證據，以察其是否與事實相符
    ，刑事訴訟法第156條第2項定有明文，上開周尚翰、何明揚
    、周振峰之證述，與周尚翰帳戶交易明細、通聯紀錄等均無
    法證明被告上開警詢中自白之真實性，而周尚翰警詢供述復
    無從作為本案被告招募他人加入犯罪組織之證據，從而，公
    訴意旨就所指被告涉犯此部分犯行，所提證據尚存合理之懷
    疑，尚未達通常一般人均不致有所懷疑，而得以確信其為真
    實之程度，此外，復查無其他積極證據足認被告有何上開犯
    行，自難以公訴意旨所指加重詐欺及招募他人加入犯罪組織
    之罪責相繩，揆諸前揭規定及說明，應認公訴意旨所指被告
    此部分犯行，尚屬無法證明，依法自應為被告無罪之諭知。
六、維持原判決之理由：
  ㈠原審同此認定，以被告犯罪不能證明，諭知被告無罪之判決
    ，核無不合。
  ㈡檢察官上訴意旨略以：依原審勘驗被告之警詢筆錄內容，應
    認被告於警詢中已自白本案犯行，且「介紹人」的功能或價
    值是提供平台、機會、信任或便利，使詐欺集團之供給與需
    求能夠對接或媒合，則介紹人勢必對兩造有所認識，始能擔
    任介紹人之角色，是被告既於警詢時或審判時承認其擔任介
    紹人角色或介紹周尚翰、何明揚與車手頭聯繫乙節，衡情其
    必然對該集團組織架構、成員份子、業務內容及如何運作等
    情有充分之認識，又被告於警詢時強調何明揚、周尚翰被抓
    時，其有向「阿忠」或「忠哥」爭取保釋金或律師費等情，
    另何明揚於於原審證稱：「問我要不要加入」、「問我要不
    要一起去做」等語，似指被告已經加入該集團組織；另被告
    於原審110年1月13日審理中陳稱：「（審判長問：如何加忠
    哥微信？）聊天室時他提及這個工作，我問他工作內容，他
    說詳細內容加他微信，他在聊天室內把微信號（碼）留給我
    ，我加入後，他才把工作內容事情告訴我，我跟忠哥完全沒
    有見過面；…（問：你為誰詢問？）為我自己，但我自己沒
    有去工作，因為我當初另有兼職，忠哥說要住在臺北，我有
    家人小孩沒辦法過去，所以我沒有過去工作，同案被告何明
    揚也知道這個工作，他說他要去工作，後來因為我知道同案
    被告周尚翰也沒在工作，我也有告訴同案被告周尚翰有這個
    工作機會，讓他自己去瞭解看要不要工作等語。」顯見被告
    知悉該車手工作內容，且周尚翰於警詢中所指稱被告涉案情
    節，與被告上開警詢中自白相符。原審未察，遽為被告無罪
    之判決，實有違誤。
  ㈢經查：周尚翰固於警詢中指稱被告抽成等情，然其所稱被告
    抽成部分非本案周尚翰遭起訴之107年3月5日、6日（即附表
    編號5、6、7、8、9、10、11、12）擔任車手取款部分，至
    周尚翰另於警詢中稱被告抽成及本案為警查獲後被告交付其
    父周振峰2萬元之供述，不得供本案認定被告違反組織犯罪
    防制條例第4條第1項之招募他人加入犯罪組織罪嫌之證據，
    亦與周振峰證述、周尚翰上開帳戶往來明細等資料內容不一
    ，無從認定被告確有自周尚翰遭起訴之107年3月5日、6日（
    即附表編號5、6、7、8、9、10、11、12）擔任車手取款部
    分抽成取得報酬及交付周振峰2萬元，況何明揚上開證述亦
    無從證明被告有參與加重詐欺犯行之犯意聯絡或行為分擔，
    業經說明如前，縱被告曾於警詢中自白，抑或於原審110年1
    月13日審理中曾稱：在聊天室時我問忠哥工作內容，他說詳
    細內容加他微信，並把微信號（碼）留給我，我加入後，他
    才把工作內容事情告訴我，我跟忠哥完全沒有見過面，後來
    忠哥說要住在臺北，我因有家人小孩而作罷，何明揚也知道
    這個工作，他說他要去工作，後來因為我知道周尚翰也沒在
    工作，我也有告訴周尚翰有這個工作機會，讓他自己去瞭解
    看要不要工作等語（見訴295卷三第274至276頁），然卷內
    無其他證據證明其上開自白之真實性，依刑事訴訟法第156
    條第2項之規定，尚難認被告有加重詐欺及招募他人加入犯
    罪組織等犯行。
  ㈣從而，本案依公訴人所提事證，尚不足使所指被告有上開犯
    行達於無所懷疑而得確信為真實之程度，自不得論以招募他
    人加入犯罪組織罪、加重詐欺罪。檢察官仍執前詞提起上訴
    ，指摘原判決不當，為無理由，應予駁回。
據上論斷，應依刑事訴訟法第368條，判決如主文。
本案經檢察官林彥均提起公訴，檢察官林淑玲提起上訴，檢察官
孫冀薇、羅松芳到庭執行職務。
中　　華　　民　　國　　111 　年　　1 　　月　　4 　　日
                  刑事第十二庭  審判長法　官  陳如玲
                                      法　官  魏俊明
                                      法　官  蔡如惠
以上正本證明與原本無異。
檢察官如不服本判決，應於收受送達後20日內向本院提出上訴書
狀，惟須受刑事妥速審判法第9條限制。其未敘述上訴之理由者
，並得於提起上訴後20日內向本院補提理由書(均須按他造當事
人之人數附繕本)「切勿逕送上級法院」。
刑事妥速審判法第9條：
除前條情形外，第二審法院維持第一審所為無罪判決，提起上訴
之理由，以下列事項為限：
一、判決所適用之法令牴觸憲法。
二、判決違背司法院解釋。
三、判決違背判例。
刑事訴訟法第 377 條至第 379 條、第 393 條第 1 款之規定，
於前項案件之審理，不適用之。
                                      書記官  宗志強
中　　華　　民　　國　　111 　年　　1 　　月　　4 　　日